【裁判字號】    92,訴,1738
【裁判日期】    920819
【裁判案由】    給付工程款等
【裁判全文】
臺灣臺北地方法院民事判決                        九十二年度訴字第一七三八號
    原      告  泰俞股份有限公司
    法定代理人  乙○○
    訴訟代理人  郭明仁律師
    複代理人    林啟瑩律師
    被      告  台灣電力股份有限公司
    法定代理人  甲○○
    訴訟代理人  黃柏夫律師
                林一德律師
                林峻立律師
右當事人間請求給付工程款等事件，本院判決如左：
    主  文
被告應給付原告新台幣肆佰貳拾壹萬元，及自民國九十二年四月十五日起至清償日止
按年息百分之五計算之利息。
訴訟費用由被告負擔。
本判決於原告以新台幣壹佰肆拾萬元供擔保後，得假執行。但被告如於假執行程序實
施前以新台幣肆佰貳拾壹萬元為原告預供擔保，得免為假執行。
    事  實
甲、原告方面：
壹、聲明：
一、先位聲明：
（一）被告應給付原告新台幣（下同）四百二十一萬元，及自起訴狀繕本送達之翌日
      起至清償日止按年息百分之五計算之利息。
（二）原告願供擔保明請准宣告假執行。
二、備位聲明：
（一）被告應給付俊樺營造股份有限公司（下稱俊樺公司）四百二十一萬元，及自起
      訴狀繕本送達之翌日起至清償日止按年息百分之五計算之利息，並由原告代為
      領取。
（二）原告願供擔保明請准宣告假執行。
貳、陳述：
一、訴外人俊樺公司積欠原告工程款，經鈞院八十五年度訴字第八二五號、台灣高等
    法院八十六年度上字第一○四四號、最高法院八十八年度台上字第二一四七號、
    台灣高等法院八十八年度上更（一）字第四三○號判決俊樺公司應給付原告四百
    三十三萬二千六百一十元確定。又原告在起訴之前，經鈞院民事執行處於民國八
    十四年十二月十一日以北院八十四民執全地字第三五○四號執行命令（下稱系爭
    第三五○四號扣押命令），扣押俊樺公司在被告公司之工程款四百二十一萬元。
    嗣原告持鈞院八十五年度訴字第八二五號、台灣高等法院八十六年度上字第一○
    四四號、最高法院八十八年度台上字第二一四七號已部分確定判決之執行名義聲
    請強制執行，並經鈞院於八十九年一月三十一日以北院文八十九民執地字第二六
    ○七號執行命令（下稱系爭第二六○七號扣押命令），扣押俊樺公司對被告之債
    權，經被告異議後，原告即依鈞院之命令提起損害賠償訴訟，然業經三審認定系
    爭第三五○四號扣押命令仍有效存在，被告違反前揭扣押命令所為清償之行為，
    不得對抗原告，故原告仍得依強制執行程序向執行法院聲請核發收取或移轉命令
    ，以滿足其對俊樺公司債權之執行，是原告並無損害可言，而為原告敗訴之判決
    。其後，鈞院民事執行處據此核發收取命令，被告又為異議，為此爰依強制執行
    法第一百二十條第二項規定，起訴請求判決如先位訴之聲明所示。再者，若鈞院
    認該債權仍為俊樺公司所有，被告尚無義務直接清償，則爰依代位權法律關係，
    請求准由原告代位俊樺公司領取，並請判決如備位訴之聲明所示。
二、對被告抗辯所為之陳述：
（一）鈞院於八十四年十二月二十九日通知原告應向管轄法院起訴，函內固載：「逾
      期即撤銷前發執行命令」，但依當時強制執行法之規定，並無所據，上開「逾
      期即撤銷前發執行命令」字樣實為贅文，故其後方有修正強制執行法第一百二
      十條第三項規定。更何況原告於八十四年十二月二十二日之異議狀自承：「准
      予俟上述四工程逐一結案後，陸續就可支付乙方之尾款在執行扣押金額範圍
      內提供鈞院扣押」，顯係承認工程尾款之存在，只是付款期限尚未屆至而已，
      故其異議亦不生效力。
（二）原告向被告提出損害賠償之訴時，由鈞院以八十九年度訴字第一七八九號受理
      ，而被告於八十九年六月二十二日所提民事答辯（二）暨陳報狀中，自認(1)台
      中區辦公大樓建築工程尾款一千五百五十五萬七千六百八十六元於八十六年五
      月二十九日付款；(2)新營區處辦公大樓建築工程尾款五百七十六萬四千三百三
      十元於八十五年五月十七日付款；(3)台南區處辦公大樓建築工程尾款一千一百
      零九萬三千四百九十一元於八十六年十月九日付款；(4)台南區處配電中心建築
      工程尾款六百二十八萬二千三百零五元於八十六年十月九日付款。據此，被告
      給付上開工程尾款之時間均在其收受系爭第三五○四號扣押命令之後，故在扣
      押金額範圍內被告所為清償行為對原告不生效力，原告自得依收取令令或代位
      俊樺公司請求被告給付工程款。
參、證據：提出鈞院八十五年度訴字第八二五號、台灣高等法院八十六年度上字第一
    ○四四號、最高法院八十八年度台上字第二一四七號、台灣高等法院八十八年度
    上更（一）字第四三○號、最高法院九十年度台上字第一八三四號判決、被告在
    鈞院八十九年度訴字第一七八九號損害賠償訴訟所提民事答辯（二）暨陳報狀（
    均為影本）為證。
乙、被告方面：
壹、聲明：原告之訴及其假執行之聲請均駁回。如受不利判決，被告願供擔保請准宣
    告免為假執行。
貳、陳述：
一、被告就系爭第三五○四號及第二六○七號扣押命令均已依法聲明異議，且原告均
    未依強制執行法第一百二十條第二項規定對被告起訴，依強制執行法第一百二十
    條第三項規定，鈞院自應依被告之聲請撤銷該等扣押命令，合先陳明。
二、強制執行法第一百二十條第二項所定債權人須對第三人提起之訴訟，係指因第三
    人聲明異議，執行法院復無實體調查認定之權，債權人自應提起訴訟，供民事法
    院就系爭債權之存否作實體認定調查，故其性質一般均認限於給付或確認之訴。
    惟查，系爭第二六○七號扣押命令，經被告聲明異議後，原告乃對被告提起侵權
    行為損害賠償訴訟，然此一訴訟並非強制執行法第一百二十條第二項所定為作實
    體上調查認定系爭債權存否之給付或確認訴訟，甚且原告提起該訴訟之時點為八
    十九年四月二十五日，亦已逾越法定之十日期限，則鈞院民事執行處自應依被告
    之聲請而撤銷該扣押命令，更無由再於嗣後僅憑原告所提侵權行為損害賠償訴訟
    而核發收取命令之理。是本件收取命令核發之前提應不存在，並非適法，原告據
    之提起本件訴訟請求被告給付工程款，亦無理由。況且被告對俊樺公司並不負任
    何債務，鈞院核發收取命令，即非有據。
三、被告於八十四年十二月十四日（被告誤載八十四年十二月十九日）收到系爭第三
    五○四號扣押命令時，應給付而尚未給付之工程估驗款金額及保留款金額如左：
（一）工程估驗款部分：
      被告於八十四年十二月十四日收到系爭第三五○四號扣押命令時，台中區處辦
      公大樓建築工程等四項工程，已完成之工程均已估驗計價，並無任何已可請款
      而尚未給付之工程估驗款債權存在。
（二）保留款部分：
  １、被告於八十四年十二月十四日收到系爭第三五○四號扣押命令時，台中區處辦
      公大樓建築工程有保留款一千三百六十九萬八千零九十六元，新營區辦公大樓
      建築工程有保留款五百八十九萬一千四百三十八元，台南區處辦公大樓建築工
      程有保留款五百九十萬六千九百八十七元，台南區處配電中心建築工程有保留
      款一百七十五萬一千七百五十五元。
  ２、惟查，上開四項工程關於保留款之給付係明定於工程投標須知第六條第一項：
      「無預付款，開工後每－－（附註16）由本公司按訂價單（本須知第二十一條
      ）內列有項目且經認可之估驗完成數量（進場器材除於施工說明書另有規定者
      不予估驗）核計應得款後核付－－%（附註17），工程全部竣工經初驗合格【
      但結算金額未達一定金額－－（附註18）時，可免辦理初驗】後付至－－％（
      附註19），經本公司正式驗收合格並由承包人依本須知第二十五條辦妥工程保
      固保證後結付尾款」，而依被告工程承攬契約第二十七條約定，投標須知屬於
      工程契約之一部，故依本契約約定，必須至正式驗收合格並由承商辦理保固保
      證之後，才能結算保留款是否確有餘額，從而，在正式驗收合格並由承商辦理
      保固保證之前，並無所謂保留款債權存在，被告亦無給付保留款之義務。是以
      ，被告於八十四年十二月十四日收到系爭第三五○四號扣押命令時，前開四項
      工程雖有保留款，惟因該四項工程均未完工，尚無從結算，而保留款是否有餘
      額亦未確定，故並不符契約所定得結付保留款之要件，是被告並無給付保留款
      之義務，至為顯然。
參、證據：提出系爭第三五○四號扣押命令、被告於八十四年十二月二十二日所提之
    聲明異議狀、鈞院民事執行處八十四年十二月二十九日北院八十四民執全地字第
    三五○四號通知及八十九年一月二十日北院文八十四民執全地字第三五○四號通
    知、被告八十九年一月五日電建字第八八一一－一六七五號函、被告八十九年五
    月十七日之陳報狀、鈞院八十九年度訴字第一七八九號原告起訴書、系爭第二六
    ○七號扣押命令、被告八十九年二月十日所提之聲明異議狀、被告八十九年五月
    二十三日民事聲請撤銷狀、工程投標須知、工程承攬契約第二十七條約定、被告
    台中區處辦公大樓建築工程、新營區辦公大樓建築工程、台南區處辦公大樓建築
    工程、及台南區處配電中心建築工程等四項工程之工程估驗請款紀錄表（均為影
    本）為證。
丙、本院依職權調閱八十四年度裁全字第四九一一號、八十四年度執全字第三五○四
    號、八十九年度執字第二六○七號、八十九年度執字第七六○五號執行卷宗。
    理  由
壹、原告主張：俊樺公司積欠原告工程款四百三十三萬二千六百一十元，經原告聲請
    強制執行俊樺公司對被告公司之工程款，並經鈞院於九十二年三月六日核發收取
    命令在案，詎被告具狀聲明異議，為此爰依鈞院核發之收取命令及強制執行法第
    一百二十條第二項規定，起訴請求判決如先位訴之聲明所示。再者，若鈞院認該
    債權仍為俊樺公司所有，被告尚無義務直接清償，則爰依代位權法律關係，請求
    准由原告代位俊樺公司領取，並請判決如備位訴之聲明所示等語。被告則以：被
    告就系爭第三五○四號及第二六○七號扣押命令均已依法聲明異議，而原告均未
    依強制執行法第一百二十條第二項規定對被告起訴，依強制執行法第一百二十條
    第三項規定，鈞院自應依被告之聲請撤銷該等扣押命令。至原告雖於八十九年四
    月二十五日對被告提起侵權行為損害賠償訴訟，然此一訴訟並非強制執行法第一
    百二十條第二項所定為作實體上調查認定系爭債權存否之給付或確認訴訟，且已
    逾十日之期限，故鈞院民事執行處自應依被告之聲請而撤銷該扣押命令，更無由
    再於九十二年三月六日核發收取命令。是本件收取命令核發之前提應不存在，原
    告據之提起本件訴訟請求被告給付工程款，亦無理由。又被告於八十四年十二月
    十四日收到系爭第三五○四號扣押命令時，已無應給付而尚未給付之工程估驗款
    金額，而保留款部分亦因尚未結算而無從確定是否還有餘額，故當時尚不符契約
    所定得結付保留款之要件，被告自無給付保留款之義務等語置辯。
貳、經查，原告於八十四年十二月間以俊樺公司積欠其工程款債權為由，向本院聲請
    假扣押，嗣經原告提供擔保後聲請假扣押保全執行，經本院於八十四年十二月十
    一日核發系爭第三五○四號扣押命令，就俊樺公司對於被告之工程款債權在四百
    二十一萬元及執行費用一萬零五百七十元之範圍予以扣押，禁止俊樺公司對被告
    收取，亦禁止被告對俊樺公司清償。被告收到系爭第三五○四號扣押命令後，於
    八十四年十二月二十二日具狀聲明異議，本院即於八十四年十二月二十九日以北
    院八十四執全地字第三五○四號通知原告：被告對扣押命令聲明異議，如認為不
    實時，得向管轄法院提起訴訟等語。惟原告並未依強制執行法第一百二十條規定
    向管轄法院起訴。其後，原告分別於八十九年一月六日、同年五月十八日具狀聲
    請撤銷第三五○四號扣押命令，惟本院迄今並未撤銷。又原告與俊樺公司間給付
    工程款之訴訟事件，經最高法院於八十八年九月二十三日判決俊樺公司應給付原
    告三百七十七萬二千六百一十二元及自八十五年三月一日起算之法定遲延利息部
    分確定在案，原告因而於八十九年一月二十七日持上開確定部分之執行名義，向
    本院聲請對俊樺公司強制執行（八十九年度執字第二六○七號），嗣經本院以系
    爭第二六○七號扣押命令，就俊樺公司對於被告之工程款債權再發扣押命令，被
    告即於八十九年二月十日以其與俊樺公司間之承攬契約業已履行完畢為由聲明異
    議，本院復於八十九年四月十三日以北院文八十九民執地字第二六○七號通知原
    告，如認該聲明異議不實在，得向管轄法院提起訴訟。原告即於八十九年四月二
    十五日以被告違反強制執行法第五十一條規定為由，依民法第一百八十四條規定
    請求損害賠償，而被告則於八十九年五月二十三日以原告逾期未提起訴訟為由，
    聲請撤銷系爭第二六○七號扣押命令，然本院迄今亦未撤銷。至上開損害賠償訴
    訟則經最高法院九十年度台上字第一八三四號判決駁回原告之訴確定。另原告與
    俊樺公司間給付工程款事件，再經臺灣高等法院於八十九年三月十五日以八十八
    年度上更（一）字第四三○號判決俊樺公司應再給付原告五十六萬元及自八十五
    年三月一日起算之法定遲延利息，原告再持此確定判決為執行名義，向執行法院
    聲請強制執行（八十九年度執字第七六○五號），共計原告對於俊樺公司有四百
    三十三萬二千六百十二元及自八十五年三月一日起算之利息債權。之後，原告即
    分別於九十年二月二十一日、同年三月十五日聲請本院核發收取、移轉或支付轉
    給命令，本院乃於九十二年三月六日以北院錦八十九執地字第二六○七號執行命
    令，准許原告向被告收取俊樺公司工程款債權三百九十九萬二千六百一十六元及
    自八十五年三月一日起至清償日止按年息百分之五計算之利息暨執行費一萬零五
    百七十元，並於九十二年五月六日以北院錦八十九執地字第二六○七號函，將上
    開債權額三百九十九萬二千六百一十六元更正為四百二十一萬元，而被告則於九
    十二年三月十九日就上開收取命令聲明異議等情，有本院八十五年度訴字第八二
    五號、台灣高等法院八十六年度上字第一○四四號、最高法院八十八年度台上字
    第二一四七號、台灣高等法院八十八年度上更（一）字第四三○號、最高法院九
    十年度台上字第一八三四號判決、系爭第三五○四號扣押命令、被告於八十四年
    十二月二十二日所提之聲明異議狀、本院民事執行處八十四年十二月二十九日北
    院八十四民執全地字第三五○四號通知及八十九年一月二十日北院文八十四民執
    全地字第三五○四號通知、系爭第二六○七號扣押命令、被告八十九年二月十日
    所提之聲明異議狀、被告八十九年五月二十三日民事聲請撤銷狀在卷可稽，並經
    本院調閱上開民事執行卷宗查核屬實，且為兩造所不爭執，自堪信為真實。
參、按債權人得就債務人對於第三人之金錢債權為執行，執行法院應發扣押、收取及
    支付轉給之執行命令，此執行命令應送達於債務人、第三人。第三人若不承認債
    務人之債權存在或於數額有爭議時，應於接受法院命令後十日內提出書狀，向執
    行法院聲明異議，債權人對於第三人之聲明認為不實時，得向管轄法院提起訴訟
    ，並通知債務人，此為修正前強制執行法第一百十五條、第一百十八條、第一百
    十九條第一項及第一百二十條所明訂。查本院於八十四年十二月十一日發系爭第
    三五○四號扣押命令，嗣被告於八十四年十二月二十二日具狀聲明異議，本院即
    於八十四年十二月二十九日通知原告關於被告聲明異議之事宜，原告雖未對被告
    起訴，惟依八十五年九月十七日修正之強制執行法第一百二十條第三項規定：「
    債權人未於前項規定期間內為起訴之證明者，執行法院得依第三人之聲請，撤銷
    所發執行命令。」可知債權人雖未依法對第三人起訴，第三人得向執行法院聲請
    撤銷執行命令，惟於執行法院撤銷執行命令前，該執行命令仍有效存在。故被告
    認原告未對伊起訴，該執行命令即撤銷而不存在云云，顯然有所誤解。又被告雖
    曾於八十九年一月六日具狀聲請撤銷系爭第三五○四號扣押命令，本院並於八十
    九年一月二十日通知原告有關被告聲請撤銷執行命令之旨，命原告提出起訴之證
    明。惟因原告於八十九年一月二十七日持其對俊樺公司之執行名義，向本院聲請
    強制執行（八十九年度執字第二六○七號），本院遂調閱八十四年度民執全地字
    第三五○四號之假扣押保全執行卷宗併案執行，並無撤銷系爭第三五○四號扣押
    命令等情，已如前述。是以，系爭第三五○四號扣押命令既未經本院撤銷，該扣
    押命令迄今即仍有效存在。
肆、次按實施查封後，債務人就查封物所為移轉、設定負擔或其他有礙執行效果之行
    為，對於債權人不生效力；又債權人對於第三人之聲明異議認為不實時，得於收
    受聲明異議之通知後十日內向管轄法院提起訴訟，強制執行法第五十一條第二項
    、第一百二十條第二項分別定有明文。是以，債權經扣押後，第三債務人於扣押
    命令效力存續期間，不得向債務人清償，違反者，第三債務人不得以其清償對抗
    執行債權人。查本件被告自承其於八十四年十二月十四日收受系爭第三五○四號
    扣押命令時，台中區處辦公大樓建築工程有保留款一千三百六十九萬八千零九十
    六元，新營區辦公大樓建築工程有保留款五百八十九萬一千四百三十八元，台南
    區處辦公大樓建築工程有保留款五百九十萬六千九百八十七元，台南區處配電中
    心建築工程有保留款一百七十五萬一千七百五十五元等情，又上開工程保留款業
    經結算並已給付俊樺公司逾四百二十一萬元一節，亦有被告於本院八十九年度訴
    字第一七八九號損害賠償訴訟所提出之民事答辯（二）暨陳報狀可憑。而系爭第
    三五○四號扣押命令迄今仍有效存在，則被告於該扣押命令效力存續期間自不得
    向俊樺公司清償，是被告違反前揭扣押命令所為清償之行為，不得對抗原告，原
    告仍得依強制執行程序，向執行法院聲請核發收取或移轉命令，以滿足其對於俊
    樺公司債權之執行。另被告對俊樺公司所為之清償既不得對抗原告，故就原告而
    言，本院九十二年三月六日北院錦八十九執地字第二六○七號執行命令、九十二
    年五月六日北院錦八十九執地字第二六○七號函送達被告時，俊樺公司對被告至
    少尚有逾四百二十一萬元之債權存在。是以，原告依上開收取命令及強制執行法
    第一百二十條第二項規定提起本件訴訟，即屬有據。
伍、被告雖稱：被告於八十九年十二月十四日收受系爭第三五○四號扣押命令時，俊
    樺公司當時雖有保留款，但因俊樺公司所承包之工程並未驗收結算，依被告與俊
    樺公司間訂立之工程承攬契約第二十七條及工程投標須知第六條第一項約定，在
    俊樺公司承攬之工程正式驗收合格並由承商辦理保固保證之前，並無所謂保留款
    債權存在，被告亦無給付保留款之義務等語，惟按債之發生與債之給付期不同，
    債權定有給付期限者，其債權人固應於約定之期限屆至時始得向債務人為請求，
    但究不能因其期限尚未屆至即謂該債權不存在。查被告既自承其於收受系爭第三
    五○四號扣押命令時，該四項工程均有如前述金額之保留款，且於八十四年十二
    月二十二日之聲明異議狀載稱：「：：上項四件工程契約內均訂有開工後每月月
    底由本公司（聲明人，下同）按完成數量核計工程款95%（或90%）及經本公司正
    式驗收合格並由乙方（債務人，下同）辦妥工程保固保證及領得建築物使用執照
    後結付尾款之規定，並另訂有違約逾期竣工等罰則。：：鈞院詳查，准予俟上述
    四工程逐一結案後陸續就可支付乙方之尾款在執行扣押金額範圍內提供鈞院扣押
    」等語，暨工程投標須知第六條第一項約定：「無預付款，開工後每－－（附註
    16）由本公司按訂價單（本須知第二十一條）內列有項目且經認可之估驗完成數
    量（進場器材除於施工說明書另有規定者不予估驗）核計應得款後核付－－%（
    附註17），工程全部竣工經初驗合格【但結算金額未達一定金額－－（附註18）
    時，可免辦理初驗】後付至－－％（附註19），經本公司正式驗收合格並由承包
    人依本須知第二十五條辦妥工程保固保證後結付尾款」，可知俊樺公司對被告之
    報酬債權（保留款部分）已經發生，祇是約定之給付期限尚未屆至而已。準此，
    被告上開辯詞即無足取。
陸、綜上所述，系爭第三五○四號扣押命令既仍有效存在，且被告於收受系爭第三五
    ○四號扣押命令時，俊樺公司對被告仍有逾四百二十一萬元之保留款債權存在，
    被告嗣後雖將該保留款結算給付俊樺公司，但被告違反前揭扣押命令所為清償之
    行為，不得對抗原告。從而，原告依本院核發之收取命令及強制執行法第一百二
    十條第二項規定請求被告給付原告四百二十一萬元，及自起訴狀繕本送達之翌日
    即九十二年四月十五日起至清償日止按年息百分之五計算之利息，為有理由，應
    予准許。又本院既已依原告先位之請求判決原告勝訴，自無庸再就備位之請求審
    酌，附此敘明。
柒、兩造陳明願供擔保聲請為宣告假執行或免為假執行，經核均與規定相符，爰分別
    酌定相當之擔保金額予以宣告。
捌、兩造其餘之攻擊或防禦方法及未經援用之證據，經本院斟酌後，認為均不足以影
    響本判決之結果，自無逐一詳予論駁之必要，併此敘明。
玖、結論：
    本件原告之訴為有理由，依民事訴訟法第七十八條、第三百九十條第二項、第三
    百九十二條，判決如主文。
中      華      民      國    九十二    年      八      月     十九     日
                              民事第五庭  法  官    林秀圓
右為正本係照原本作成
如對本判決上訴，須於判決送達後廿日內向本院提出上訴狀
中      華      民      國    九十二    年      八      月     十九     日
                                          書記官    林蓮女


司法院資訊處製作；財團法人民間司法改革基金會備份。
